臺灣板橋地方法院民事判決　九十年度簡上字四○號
　　上　訴　人　乙○○
　　被上訴人　　甲○○
右當事人間請求給付票款事件，上訴人對於中華民國八十九年十月二十三日本院三重
簡易庭八十九年度重簡字第一二三七號第一審判決提起上訴，本院判決如左：
    主  文
上訴駁回。
第二審訴訟費用由上訴人負擔。
    事  實
甲、上訴人方面：
  一、聲明：求為判決：
 （一）原判決廢棄。
 （二）駁回被上訴人在第一審簡易之訴。
  二、陳述：除與原判決記載相同者，茲引用之外，補稱：
  （一）被上訴人執有上訴人所簽發，發票日為八十九年三月三十一日、付款人為花
        蓮中企業重慶分行。帳號為00000000號，票號為ＨＩ000000
        0號，面額新台幣（下同）五十五萬元之支票乙紙（以下簡稱系爭支票），
        惟系爭支票上印文雖係上訴人使用之印章，然該印章係訴外人陳英蜞無權蓋
        用。緣上訴人為從事保險業者，極須使用支票，適陳英蜞告知須辦理支票渠
        有相熟之人，可於一日內辦理完畢，上訴人於八十九年一月十四日委託陳某
        向花蓮企業銀行板橋分行辦理支票存款帳戶之開立，並將印章及相關資料交
        於陳某以利帳戶開立之辦理，詎陳某於翌日辦理完成，竟擅自持上訴人印章
        將連系爭支票在內整本支票領取，嗣上訴人嗣前往領票時始得知上情，經數
        度要求陳某歸還支票及印章，並委由戴嘉良代為索討，陳某迄今未加歸還，
        至八十九年四月初原告持票索取票款，上訴人始知印章支票遭人盜用。
  （二）系爭支票票面發票人部分上訴人之印文並非上訴人蓋用，係遭第三人假冒上
        訴人名義為發票行為，自屬票據之偽造，上訴人既未簽名或蓋章於系爭支票
        ，自屬票據之偽造，上訴人既未簽名蓋章系爭票據，依票據法第五條第一項
        規定之反面解釋，即不負發票人之責任，絕對之抗辯事由，得以對抗一切執
        票人，縱使被偽造人有重大過失或執票人之取得票據出於善意，亦不例外，
        原告起訴上訴人給付系爭支票之票款，殊屬無據。至於原告取得票據是否知
        悉上訴人之印章遭盜用情事，均非所問，又上訴人雖曾將印章交付陳英蜞，
        惟僅授權辦理開立支票存款帳款之範圍使用，擅自盜用該印章假冒上訴人名
        義簽發系爭支票，即屬票據之偽造，上訴人自毋須依票面文義負責。
  （三）當事人將印章交付他人辦理特定事項，比比皆是持有印章之人，倘逾越受託
        辦理事項範圍以本人名義所為之任何法律行為，均需由本人負授權責任，勢
        必危害交易安全，職故，上訴人雖曾將印章交付陳英蜞辦理開戶事宜，然不
        得謂上訴人須為冒用一切發票行為負責，原審認定顯有違誤。
  （四）上訴人對系爭票據之真正性加以爭執，是應由票據權利人被上訴人證明系爭
        票據係由上訴人簽發，換言之，是應由被上訴人對系爭票據之真正負舉證責
        任。
  （五）上訴人未簽名於系爭票據上，亦未授權第三人補充票據上空白部分，自無適
        用票據法第十一條第二項之餘地，原審未查，竟誤用該法條為上訴人敗訴之
        判決，適用法律誠屬疏誤。
三、證據：除援用第一審所提證據外，補提刑事告訴狀影本一份為證，並聲請訊問證
    人戴嘉良及聲請調閱卷。
乙、被上訴人方面：
  一、聲明：求為判決：駁回上訴。
  二、陳述：除與原判決記載相同者，茲引用之外，補稱：
    訴外人陳曉民持系爭支票向伊借貸五十五萬元，伊不知悉有無盜開支票之情形，
    而上訴人之陳述並不合理，實際上應是上訴人將支票、印章交給陳英蜞使用，因
    此上訴人應給付票款。況且，直到伊起訴訴追上訴人票款，上訴人始對陳英蜞提
    出刑事告訴，上訴人所辯不足為信。
三、證據：除援用第一審所提證據外。
丙、本院依職權向臺灣板橋地方法院檢察署調閱八十九年偵緝字第一五一○號案件刑
    事偵查卷，並向花蓮區中小企業銀行重慶分行調取系爭甲存支票帳號支票往來明
    細資料、領票紀錄、提領及退補等資料。
    理      由
一、本件被上訴人起訴主張伊執有上訴人所簽發，發票日為八十九年三月三十一日、
    付款人為花蓮中企業重慶分行，帳號為00000000號，票號為ＨＩ000
    0000號，面額五十五萬元之支票乙紙（即系爭支票），詎於八十九年三月三
    十一日提示後不獲兌現，本於票據之法律求為命上訴人給付五十五萬元及自八十
    九年三月三十一日起至清償日止按年息百分之六計算之利息。上訴人則以伊因從
    事保險業，極需使用支票，而訴外人陳英蜞聲稱有孰識之人可於一日辦理相關手
    續完畢，伊遂將印章及相關資料交由陳英蜞，使陳英蜞得辦理系爭支票帳號之開
    立，未料陳英蜞於帳戶開立後，竟持上訴人印章領取整本支票，並盜蓋印章於系
    爭支票上，職是系爭票據乃遭人偽造，伊無庸負發票人責任，此係絕對抗辯事項
    ，得對抗一切執票人。又伊雖將印章交付陳英蜞辦理開戶事宜，然不得謂上訴人
    須應為陳英蜞冒用伊名義所為之一切發票行為負責等語，資為抗辯。
二、查被上訴人主張持有系爭支票，屆期為付款提示竟不獲兌現之事實，業據提出系
    爭支票及退票理由單各一紙為證，上訴人此部份主張自可信為真實，而上訴人固
    不否認前揭票據上發票人欄印章之真正，惟以上開情詞置辯。是本件之爭點在於
    系爭支票是否為第三人偽造？退步言之，如認系爭支票乃第三人偽造，是否構成
    表見代理，亦即上訴人是否應負票據責任？
（一）按在票據上簽名者，依票上所載文義負責。二人以上共同簽名時，應連帶負責
      ；票據上之簽名，得以蓋章代之。票據法第五條、第六條分別定有明文。上訴
      人固不否認系爭票據印章之真正，惟辯稱系爭票據係未經本人授權之第三人陳
      英蜞盜蓋印章而簽發一節，為被上訴人所爭執。按蓋章代替票據之簽名，其蓋
      章通常出於本人之意思，上訴人既承認系爭支票發票人欄下印章為其所有，則
      就該印章係就訴外人陳英蜞盜蓋之事實，自應由其舉證證明。經查，上訴人向
      台灣板橋地方法院檢察署告訴陳英蜞詐欺一案，陳英蜞於偵查中極力否認其盜
      用印章偽造票據，反稱是上訴人將支票借予伊使用，伊一共簽發三張支票，其
      中一張六萬元支票交予上訴人提領，此有台灣板橋地方法院檢察署八十九年偵
      緝字第一五一○號案件刑事偵查卷附卷足稽。而上訴人否認陳英蜞上開所言，
      復辯稱該六萬元支票係陳英蜞要脅其若不簽發該支票，不返還那本支票，其亦
      未提領該六萬元。惟查，上揭六萬元支票確係由上訴人於匯通商業銀行新莊分
      行000000000000號帳戶中領取，有花蓮區中小企業銀行重慶分行
      九十年九月二十七日（九○）蓮銀重字第三○六二號函在卷足參，且上訴人亦
      自承該帳戶為其所有，而未曾讓陳英蜞使用該帳戶（參見本院九十年十一月十
      二日、十二月三日準備程序筆錄），足證上訴人確實曾領取系爭支票帳戶其中
      一張六萬元之支票，陳英蜞所言應非子虛，而上訴人之言顯與事實不符，不足
      為信。又證人戴嘉良雖證稱：「上訴人從事保險業要支票使用，拜託陳英蜞辦
      理。因為陳英蜞說一天可以辦好，可是後來他說有辦，但還不能去拿，後來就
      找不到陳英蜞，拖了一、二周，他一直推託，直到一個月後，我們去問銀行才
      知票已被領走，陳英蜞曾說票遺失，我們一直問銀行，銀行說沒有遺失，因為
      我們沒有印章，所以沒有辦掛失。」惟上訴人既因急需使用支票，為何陳英蜞
　　　未於一日內辦妥，而上訴人完全不著急，陳英蜞遲遲未完成委辦事項，何不親
　　　自向銀行查詢，卻於一個月後才向銀行詢問？陳英蜞一再推託避不見面，上訴
　　　人竟絲毫不起疑？縱算上訴人無印章，其本人亦得向銀行辦理印鑑變更，或甚
　　　至辦理掛失止付等途徑阻止陳英蜞繼續簽發票據？上訴人如此漠視攸關自己權
　　　益之事，令人匪夷所思。況且，印章尚在陳英蜞手中未交還上訴人，上訴人豈
　　　會不憂心遭陳英蜞冒用，為何不急於追回？為何不向檢警提出告訴？為何在被
　　　上訴人向其訴追票款時，始向地檢署提出刑事告訴？上訴人與證人之言，疑點
　　　重重，尚難自圓其說，職是，證人戴嘉良之言無足證明陳英蜞盜用印章簽發系
　　　爭支票。此外，上訴人復未提出其他證據證明其言屬實，是揆諸首揭法條規定
　　　，系爭支票上之印章既為真正，上訴人自應負發票人責任。
（二）退步言之，縱認系爭支票係遭人偽造，惟是否構成表見代理而本人仍需負責？
      按票據行為乃財產上之法律行為，自得授權他人代理為之。本院六十七年台上
      字第三八九六號判例，旨在闡釋授權他人填載票據上應記載之事項，並不限於
      絕對的應記載事項，即相對的應記載事項亦無不可。代理人經本人（票據債務
      人）之授權，於代理權限內，自己決定效果意思，以本人之名義，完成票據行
      為，而行為之效果直接歸屬於本人，斯即票據行為之代理，最高法院八十二年
      度第一次民事庭會議決議參照。又按由自己之行為表示以代理權授與他人，或
      知他人表示為其代理人而不為反對之表示者，對於第三人應負授權人之責任。
      但第三人明知其無代理權或可得而知者，不在此限，民法第一百六十九條亦定
      有明文。而在票據之偽造，偽造人亦屬無權代理，因實務上承認簽名代行之效
      力，是可認為具有代理之形式，是如具備表見情狀，自可成立表見代理，將印
      章交予他人，雖未必構成表見代理，然應斟酌具體個案情形，判斷是否構成權
      利外觀，以認定是否有民法第一百六十九條之適用。查，系爭支票存款帳戶內
      ，共提示十九張支票，六張支票當日兌現，六張註銷贖回，六張為正式紀錄，
      有花蓮區中小企業銀行重慶分行八十九年九月二十九日八九蓮銀字第一二六八
      號函附於八十九年偵緝字第一五一○號卷可供參酌，於是上訴人用以支付票款
      之系爭甲存帳戶亦由陳英蜞或第三人使用，應屬無疑，又陳英蜞簽發之支票亦
      曾兌現，復參以上訴人將印章交付陳英蜞，據此，外觀上已足以使第三人相信
      上訴人以代理權授與予陳英蜞，而被上訴人與上訴人並未相識，係自訴外人陳
      曉民處取得系爭支票，並未知悉陳英蜞無權簽發系爭支票，是依民法第一百六
      十九條所定表見代理及最高法院判例及民事庭決議之意旨，上訴人自應負表見
      代理授權責任，質言之，即應擔負支票發票人付款責任，本件被上訴人之請求
      ，依法有據。
三、綜上所述，被上訴人主張為可採，上訴人抗辯為無可取。從而，被上訴人本於票
    據之法律關係，請求上訴人給付五十五萬元及自八十九年三月三十一日起至清償
    日止按年息百分之六計算之利息，為有理由，應予准許。上訴意旨指摘原判決不
    當，求予廢棄改判，非有理由，應予駁回。
四、據上論結，本件上訴為無理由，依民事訴訟法第四百三十六條之一第三項、第四
    百四十九條、第七十八條，判決如主文。
中　　　華　　　民　　　國　　九十一　　年　　　一　　　月　　二十二　　日
                                            臺灣板橋地方法院民事第二庭
~B審判長法　官　陳忠行
~B　　　法　官　連士綱
~B　　　法　官　絲鈺雲
右正本證明與原本無異
本判決不得上訴。
中　　　華　　　民　　　國　　九十一　　年　　　一　　　月　二十三　　 日
~B　    法院書記官　王政煌
